臺灣高雄地方法院刑事判決　　　　　　　　　　　　　九十年度訴字第三三九號
　　公　訴　人　臺灣高雄地方法院檢察署檢察官
　　被　　　告　丁○○
右列被告因業務過失致死等案件，經檢察官提起公訴（八十九年度偵字第八九六號
），本院判決如左：
    主  文
丁○○無罪。
    理  由
一、本件公訴意旨略以：被告丁○○係事業主晉瑞實業有限公司（以下簡稱晉瑞公司
    ）之經營負責人，經營工業配管配線配件工程之按裝承包、消防設備按裝承包、
    水電材料買賣等業務，為從事業務之人，自八十八年初並僱用勞工陳詠仁、丙○○。緣設於高雄市鼓山區○○○路九七號之明誠高級中學之第一期教學大樓（以
    下簡稱明誠中學教學大樓）新建工程，其中晉瑞公司承攬水電工程（化糞池接管
    ），工程主結構體之營建工程部分則係由國銓營造有限公司（以下簡稱國銓公司
    ）承攬，國銓公司並將該大樓地下室二樓污水處理場之防水工程轉包由另案被告
    戊○○所經營之「必奇防水防熱工程行」（以下簡稱必奇行）再承攬（戊○○業
    經本院以九十一年度訴字第一○八○號判處有期徒刑六月，緩刑二年）。被告丁○○理應注意雇主對於防止爆炸性、發火性等物質引起之危害，應有符合標準之
    必要安全衛生設備；且對於作業場所有引火性液體之蒸氣滯留，而有爆炸火災之
    虞者，應指定專人對於蒸氣之濃度，於作業前預測之，且蒸氣之濃度達下限值百
    分之三十以上時，應即時使勞工退避至安全場所，並停止使用煙火及其他為點火
    源之虞之機具，並應加強通風，以防止爆炸性、發火性等物質引起之危害，而依
    其情形亦非不能注意，竟疏不注意，其明知該大樓地下室正由必奇行進行防水工
    程，而其所使用之防水工程原料係含揮發性物質之易燃物，有引起爆炸火災之虞
    ，竟於八十八年十一月一日上午九時許，於未設置符合標準之必要安全設備，亦
    未於作業前先行指定專人預先測量蒸氣濃度之情形下，即指派陳詠仁、丙○○前
    往該處大樓地下二樓污水處理場之工地施工。復因必奇行於進行防水工程時，於
    使用含有揮發性物質甲苯（屬第四類危險物品，密閉空間四度Ｃ可引燃，爆炸範
    圍與液化石油氣相近）作為防水工程塗料及清洗劑後，該必奇行負責人戊○○竟
  因工程進度落後亟須趕工，而於該甲苯之蒸氣未排除前，不清場禁止人員進入，
    反而指示必奇行員工甲○○與其他工程單位共同施工，且未指定專人於作業前預
    先測量甲苯蒸氣濃度，僅於晉瑞公司員工施工時，另以送風機作為通風之用，惟
    亦未能即時有效將甲苯蒸氣排出工地，反而將甲苯蒸氣送至污水處理場管線末端
    之消毒槽聚積，並使引甲苯蒸氣濃度超過燃燒下限。此時，必奇行所使用以連接
    送風機之延長線因短路產生火花，更因而引燃消毒槽內之甲苯蒸氣，消毒槽終因
    無法承受溫度升高及氣體體積膨脹而產生爆炸，致使當時正於消毒槽上工作之被
    害人陳詠仁及在附近工作之被害人丙○○受爆炸波及，被害人丙○○受有身體面
    積達百分之二十五之三度燒傷經送醫後幸無大礙（過失傷害部分未據告訴），而
    被害人陳詠仁則因軀幹受重度挫傷合併多處骨折之傷害，而因出血性休克，當場
    死亡，因認被告丁○○所為，係犯有刑法第二百七十六條第二項業務過失致死罪
    嫌，及違反勞工安全衛生法第五條第一項第二款規定，致發生同法第二十八條第
    二項第一款之職業災害，應依同法第三十一條第一項之規定論處之罪嫌。
二、按犯罪事實應依證據認定之，無證據不得推定其犯罪事實。如不能證明被告犯罪
    者，應諭知無罪之判決，刑事訴訟法第一百五十四條、第三百零一條第一項分別
    定有明文。事實之認定，應憑證據，如未能發現相當證據，或證據不足以證明被
    告犯罪，自不能以推測或擬制之方法，為裁判基礎；按刑法上不作為犯之過失犯
    ，係指行為人對於構成犯罪事實之發生，法律上有防止之義務，能防止而不防止
    之情形；又按業務上過失罪，以業務上有應注意之義務為前提，且按當時情節，
    係能注意而不注意者，始足構成之；刑法上過失致人於死罪，所稱之過失行為，
    包括作為與不作為，均足構成，就業務過失致人於死罪以言，因其從事特定事務
    為業，故在業務上所應負之注意義務，應較常人為高，用以維護安全。是以行為
    人在有預見可能之情況下，對危險之可能發生負有防止或注意之義務，若竟疏未
    履行此等義務，致此項危險發生實害，該行為人之不作為始亦該當本罪之過失行
    為。次按刑法上之「過失」，係指行為人怠於依客觀情狀負有義務，而依個人情
    況有能力且可期待之注意，而對於構成要件之實現無法認識。亦即，行為人按其
    情節，對於構成要件結果之發生，應注意並能注意而不注意，且構成要件結果之
實現，與行為人之欠缺注意間，具有相當因果關係，始能成立。又業務上之過失
    ，以業務上有應注意之義務為前提，且按當時情節係能注意而不注意者始足構成
    （最高法院四十五年台上字第一四六二號判例參照）。
三、本件公訴人認為被告丁○○涉犯業務過失致死及違反勞工安全衛生法第五條第一
    項第二款規定，致發生同法第二十八條第二項第一款之職業災害，應依同法第三
    十條第一項之規定論處之罪嫌。係以被害人丙○○、證人甲○○之證述，及勘驗
    筆錄、相驗屍體證明書、驗斷書、台灣省政府勞工處南區勞工檢查所職業災害檢
    查報告書、高雄市政府消防局火災證物鑑定報告各一份，並爰引上述勞工檢查所
    之職業災害檢查報告書，亦認定被告業務過失責任為佐證，以為其論罪之主要論
    據。訊據被告丁○○固不否認晉瑞公司負責人承攬明誠中學教學大樓水電工程，
    並且於事發當時指派被害人陳詠仁、丙○○至該大樓地下二樓從事水電工程，惟
    堅決否認有何業務過失致死等犯行，辯稱：「必奇公司是國銓公司的下包，我們
    是直接承攬明誠中學的工程。我們跟必奇公司沒有任何關連。對於揮發性氣體，
    應該是有必奇行去偵測，而不是由我們水電工程去偵測，而且我們是在不同的樓
    層工作的。我們不了解必奇公司的施工內容及使用原料。我認為，我沒有負責偵
    測的義務。」等語。
（一）被害人丙○○、陳詠仁於八十八年十一月一日上午九時許，在明誠中學教學大
      樓地下二樓，欲從事工業配管配線配件工程之按裝水電工程，因必奇行在地下
      二樓污水處理廠從事防水工程，所使用之防水原料及清洗劑中，均含具有高度
      揮發性之甲苯原料，而另案被告必奇行負責人鄭博仁所設置用以排除污水槽內
      甲苯蒸氣之送風機未能有效排除，反將甲苯蒸氣送至該十一座污水槽中之消毒
      槽中聚集而溢出槽外，並因必奇行疏未注意其所使用連接送風機之延長線之保
      養，於是時發生短路現象而產生火花，進而引燃甲苯蒸氣氣造成爆炸，適陳詠
      仁正好在走近氣爆處，受爆炸波及，因而當場死亡之事實，業據被告丁○○坦
      承在卷，並有被害人即被告員工丙○○、及證人即必奇行員工甲○○證述屬實
      ，且有勘驗筆錄、相驗屍體證明書、驗斷書、台灣省政府勞工處南區勞工檢查
      所職業災害檢查報告書、高雄市政府消防局火災證物鑑定報告在卷可稽，而必
      奇行之負責人戊○○，因此業務上之過失致死罪責，經本院九十一年度訴字第
      一○八○號判決，處有期徒刑六月，緩刑二年，有該判決附卷可參。則本件應
      審究者，係被告丁○○究否亦需負刑法業務過失致死罪責，則應視被告就本件
      之死亡職業災害，有無業務上有應注意之義務為前提，且按當時情節係能注意
      而不注意而定。
（二）本件被告丁○○之晉瑞公司係直接向明誠中學承攬系爭教學大樓整棟的水電工
      程，該大樓營建工程部分由國銓公司承攬，營建工程中大樓地下室二樓污水處
      理場之防水工程轉包由另案被告戊○○所經營之必奇行負責，被告丁○○之晉
      瑞公司與必奇行並無承攬關係存在，而案發前一月，晉瑞公司開始進行地下二
      樓之天花板水電配件工程，其工作範圍為整個地下二樓約九百六十坪之面積，
      而必奇行防水工程之工作地點係在地下二樓之下層化糞池，該化糞池係一獨立
      空間約四十坪大，即地下二樓與化糞池間係有水泥板相隔，只留人孔蓋相通，
      而晉瑞公司與必奇行之工程並不相干，彼此不了解其工作之詳細施作內容之事
      實，業據被告供稱：「我與必奇公司係負責不同的工程，我是負責水電工程，
      必奇公司係負責防水，而且我們工作的地點亦不同。我是在地下二層施工，必
      奇在我們的下面工作，也就是在化糞池的那一層，並沒有相通。化糞池係一格
      一格分隔的，我們施工當時，化糞池每一格都有用二十五公分厚的水泥板鋪在
      上方，只有留一個維修孔，所以化糞池等於是密閉的，必奇公司的人員是由維
      修孔進入化糞池工作。我們的員工是負責水電的，由地基開始，從大樓的結構
      做好之後，我們就開始配管，在地下二樓停車場的配管工程已經工作約一個月
      了，是我們先在地下二樓工作的，必奇公司才開始工作約十幾天。當時我們的
      工作的範圍是整個地下室二樓，約九百六十坪，必奇公司工作的範圍並沒有向
      我們那麼寬。我們晉瑞公司是負責水電工程，並不知道有所謂揮發性氣體，也
      不知道必奇行使用的原料有危險性。」等語，核與被害人丙○○到庭證述：「
      我們工作是在地下二樓，是在配地下二樓天花板的管線，必奇公司在下面工作
      約十幾天了，我們是在地下二樓工作的，必奇公司是在更下面的化糞池，原本
      都有用水泥板隔開，沒有相通，照片上的情況，是因為爆炸導致水泥板爆開。
      當時我們本來就是各作各的，彼此並沒有相干。」等情相符，此外，復有現場
      照片五十三張，工程藍圖二張附卷足參。
（三）而晉瑞公司與必奇行之工程是獨立而不相干，彼此不了解其工作之詳細施作內
      容之事實，系爭大樓之各包商開工程協調會或勞工安全講習會時，均未提及必
      奇行使用之材料性質，被告對必奇行使用之工程材料具揮發危險性一情，全不
      知情一情，亦據證人丙○○證述：「每天開工之前，並沒有開協調會，因為我
      們工作的內容不相干，至於必奇公司所用的東西，是否有危險性，我也不知道
      ，沒有人跟我們講過，直到事發時才知道。我們的配管工程，有時要電焊，前
      幾天電焊時，也並沒有告訴我們用火要小心，老闆只告訴我們要從上面配管下
      來，並無告訴我們要如何跟必奇公司配合。案發當天尚未開工。我們水電工跟
      防水工程，一般不會在一起配合工作，對於化糞池防水工程，所使用的材料及
      工作內容，完全不了解。」等語，並有國銓公司之現場負責人即證人證人庚○○證述：「我是國銓公司的工程經理，是本件明誠中學營建工程的大樓的現場
      工程經理，本件是由我們公司發包給必奇行，被告的晉瑞公司是由明誠中學直
      接發包，負責水電工程，晉瑞公司與國銓公司要互相配合，所以每個星期國銓
      包商與被告都會開會會商，也有勞工安全的講習，我們在講習的時候，都有說
      各個工程要自行注意工地安全，要注意自己施工的工具安全，小心用火，但是
      我們在必奇行開始工作之前及工作後，我們並沒有告訴被告有關戊○○的必奇
      行所施作的物品中之甲苯，有揮發之危險性，因為明誠中學的工地，並不是完
      全密閉，而且施作的地點不同，因為被告公司的工作地點，是地下二樓，但是
      必奇行的工作地點是在更下面的化糞池，兩邊有水泥分隔。在開工務會議的時
      候，我們對於必奇行要施工的部分，只有提到要注意工具使用安全，小心用火
      ，不要抽菸。」等語，國銓公司之工程材料部分負責人即證人乙○○亦證述：
      「在開工務會議的時候，只有說要注意工地安全，當時必奇行也只有告知我們
      （國銓公司）說他們是使用「環氧樹脂」，並沒有告知我們有使用到甲苯的危
      險性物品，我們自己都不知道，當然沒有告知被告丁○○。」等語詳盡，並與
      國銓公司之現場工程進度部分負責人即證人己○○於偵審中證述情節一致，自
      堪認被告丁○○對必奇行之施作工程內容，含甲苯等揮發性物體，並導致有甲
      苯之引火揮發性蒸氣滯留一節，並不知情。
（四）則本件被告丁○○雖為被害人陳詠仁之雇主，惟其係從事水電工程，而該水電
      工程與必奇行之防水工程，係二獨立不相干之工程，被告之地下二樓之天花板
      水電配件工程，其工作範圍為整個地下二樓約九百六十坪之面積，而必奇行防
      水工程之工作地點係在地下二樓之下層化糞池，該化糞池係一獨立空間約四十
      坪大，即地下二樓與化糞池間係有水泥板相隔，只留人孔蓋相通，其作業場所
      與必奇行雖鄰近但各自獨立，況被告係從事水電工程，對必奇行之防水工程作
      業材料、內容完全不了解，已如前述，就必奇行所使用甲苯而致蒸氣滯留引起
      氣爆一事，亦無預見可能性，被告在其工程作業場所內，並無設置符合防止爆
      炸性、發火性等物質引起之危害標準之必要安全設備，或作業前先行指定專人
      預先測量蒸氣濃度之注意義務，且亦無甲苯蒸氣滯留引發氣爆之預見可能，自
      難認其具有保證人地位，而令其擔負不作為過失犯罪責。
（五）此外，復查無其他積極證據足證被告丁○○有何業務過失致死或違反勞工安全
      衛生法犯行，不能證明被告丁○○犯罪，揆諸首揭說明，應為被告丁○○無罪
      之諭知。
據上論斷，應依刑事訴訟法第三百零一條第一項，判決如主文。
中      華      民      國      九十一      年    七    月    二十六    日
                                  臺灣高雄地方法院刑事第三庭
                                      審判長法  官  涂裕斗
                                            法  官  李淑惠
                                            法  官  陳億芳
右正本證明與原本無異。
如不服本判決，應於判決送達後十日內，向本院提出上訴狀。
                                            書記官  涂光聰
中      華      民      國      九十一      年    八    月      一      日
